臺灣高等法院臺南分院刑事判決
111年度上訴字第277號
上  訴  人  
即  被  告  江明德


選任辯護人  郁旭華律師
上  訴  人  
即  被  告  江建廷


選任辯護人  李慧盈律師
上列上訴人即被告因違反食品安全衛生管理法案件，不服臺灣臺
南地方法院109年度重訴字第2號中華民國110年11月23日第一審
判決（起訴案號：臺灣臺南地方檢察署108年度偵字第6129號、1
09年度偵字第436號），提起上訴，本院判決如下：
    主      文
原判決關於所處之刑及沒收部分均撤銷。
江明德犯食品安全衛生管理法第四十九條第一項前段之有同法第
十五條第一項第七款販賣攙偽食品罪，處有期徒刑捌月。緩刑參
年，並應於本判決確定之日起陸個月內，向公庫支付新臺幣參拾
萬元。扣案犯罪所得新臺幣玖仟肆佰伍拾元，及如原判決附表一
編號１至６、９、所示之物，均沒收之。
江建廷幫助犯食品安全衛生管理法第四十九條第一項前段之有同
法第十五條第一項第七款販賣攙偽食品罪，處有期徒刑參月。緩
刑貳年，並應於本判決確定之日起陸個月內，向公庫支付新臺幣
拾萬元。扣案犯罪所得新臺幣陸萬壹仟貳佰元沒收之。
    事實及理由
壹、上訴得明示僅就判決之刑、沒收或保安處分一部為之。刑事
    訴訟法第348條第3項定有明文。而為尊重當事人設定攻防之
    範圍，並減輕上訴審審理之負擔，容許上訴權人僅針對刑、
    沒收或保安處分一部提起上訴，其未表明上訴之認定犯罪事
    實部分，則不在第二審之審判範圍。如為數罪併罰之案件，
    亦得僅針對各罪之刑、沒收、保安處分或對併罰所定之應執
    行刑、沒收、保安處分，提起上訴，其效力不及於原審所認
    定之各犯罪事實，此部分犯罪事實不在上訴審審查範圍（11
    0年6月16日修正理由參照）。經本院與被告江明德、江建廷
    及辯護人確認結果，其等均表示僅就原判決所處刑、沒收之
    部分提起上訴（本院卷第246頁、259頁），是原判決關於犯
    罪事實部分，不在本院審理範圍。
貳、本判決書關於犯罪事實、證據及除關於量刑、沒收以外之理
    由部分，引用原審判決書之記載（如附件）。
參、被告上訴意旨略以
一、被告江明德部分：㈠被告江明德未曾因故意犯罪受有期徒刑
    以上刑之宣告，素行良好，有臺灣高等法院被告前案紀錄表
    在卷可稽。被告江明德之行為固應予非難，惟其所摻入之「
    工業用鹽」亦屬天然鹽之一種，尚非對人體有危害之毒性物
    質，並無證據證明有害於人體或健康，而被告江明德已對於
    本件犯罪事實坦承不諱，事後亦願意與被害人達成和解賠償
    ，更願意向公庫支付新臺幣（下同）30萬元，足認其確有悔
    悟之意，其經此教訓，應知所警惕，信無再犯之虞，所宣告
    有期徒刑及併科罰金之刑，以暫不執行為適當，請求為緩刑
    之諭知。㈡被告江明德所製造、販賣之甘草醬油瓜子(俗稱黑
    瓜子)所摻入之工業用鹽，與食品用鹽同屬於「天然鹽」之
    一種，尚非對人體有危害之毒性物質，且其在臺南市○○區○○
    ○000號自宅從事製造、販賣瓜子，並未僱用任何員工，販賣
    之區域主要在臺南市麻豆區周邊等處，販售之主要對象為小
    型雜貨店，獲利甚微，足見被告為小本經營生意之人而非大
    型之食品工廠可比擬。另依卷内資料，並無證據證明被告江
    明德摻入工業用鹽之黑瓜子有足以危害人體健康之虞，犯罪
    情節尚屬輕微，應屬食品安全衛生管理法第49條第1項後段
    而非前段之犯罪，得以減輕其刑等語。　　
二、被告江建廷部分：㈠被告江建廷就幫助犯食品安全衛生管理
    法第49條第1項、第15條第1項第1款之販賣摻偽食品罪，均
    坦承犯行。被告江建廷符合緩刑之要件，其無前科紀錄，本
    件僅屬幫助犯，並非居於犯罪主導地位，犯罪所得僅6萬餘
    元，且本案自民國107年開始偵查迄今，已經逾4年，又受刑
    之宣告，被告江建廷已知所警惕，且被告江建廷已無心再經
    營「○○實業行」，自108年起僅因老客戶之要求而販售○○給1
    家客戶，被告江建廷已經年滿65歲，年事已高，無意再繼續
    經營販售，而無再犯之虞，另因配偶患有全身性○○○○○，需
    長期就診，又因右手三度燙傷，行動不便，生活需他人照料
    ，無使其入監執行之必要，被告江建廷願意主動繳回犯罪所
    得，且願意繳納國庫公益金請為緩刑之宣告。㈡依原判決認
    定，同案被告江明德犯罪所得僅9,450元，犯罪所得甚少，
    犯罪期間102年6月21日起至107年1月止，每包平均販賣僅1
    佰餘元，可見製造、生產規模不大，與大量營利之食品工廠
    有異，僅屬小本經營，被告江建廷販賣給江明德之工業用鹽
    ，自102年6月21日起至107年1月止，亦僅61,200元，每月平
    均僅1仟餘元，獲利甚少，本件應有食品安全衛生管理法第4
    9第1項後段情節輕微之適用。
肆、撤銷原判決之理由：
一、所處之刑及諭知緩刑部分：
㈠、原判決以被告江明德犯食品安全衛生管理法第49條第1項前段
    、第15條第1項第1款之販賣摻偽食品罪、被告江建廷幫助犯
    食品安全衛生管理法第49條第1項前段、第15條第1項第1款
    之販賣摻偽食品罪，事證明確，就被告江建廷部分，依刑法
    第30條第2項幫助犯之規定，減輕其刑後，並依刑法第57條
    規定，審酌卷內各項量刑資料，就被告江明德部分，判處有
    期徒刑10月，併科罰金新臺幣30萬元，及諭知罰金易服勞役
    之折算標準，就被告江建廷部分，判處有期徒刑5月，固非
    無見。然被告江明德、江建廷於上訴後，均坦承犯行，且繳
    回全部犯罪所得，此部分有利於被告江明德、江建廷之量刑
    因素，為原判決所未及審酌，被告江明德、江建廷上訴主張
    原判決量刑過重，即非無理由，應由本院撤銷改判。
㈡、爰審酌食品製造日益專業化、細緻化，以消費者之立場而言
    ，已難以單憑本身之知識或購買經驗判斷食品是否具有危害
    人體之不法添加物，僅能仰賴食品製造或販賣者確實遵照主
    管機關所訂定之標準，秉持誠信之商業態度，以保障消費者
    之安全，而製造、販售合乎法規規定之食品，應為食品製造
    、販賣業者所應負擔之義務，此乃因食品製造、販賣業者以
    販售食品為業並藉此營利所衍生之社會責任。本件被告江明
    德販售「甘草醬油瓜子」，於製作過程中摻入工業用鹽，相
    較於符合食用規定之食用鹽，購買成本相差甚多，而工業用
    鹽並非經主管機關准用之食品添加物，自不得作為食品原料
    摻入食品加工製造，被告江建廷以販賣○○為業，其所販售之
    商品價格迥異，當足以明辨所售出之○○用途為何，其等所為
    食品添加物摻偽行為，歷時約5年之久，販售對象已無法逐
    一查知，犯罪所生危害隱而未明。另斟酌被告江明德已婚，
    育有3名子女，現以○○維生，與父母、配偶同住，需負擔家
    庭開銷等家庭生活狀況，○○畢業之教育程度，無犯罪前科紀
    錄之素行。被告江建廷已婚，育有5名成年子女，現以零星
    販賣○○維生，收入不豐，與配偶同住等家庭生活狀況，○○畢
    業之教育程度，無犯罪前科紀錄之素行，暨其等犯後態度及
    其他一切情狀，分別量處如主文所示之刑。
㈢、被告江明德、江建廷均未曾因故意犯罪受有期徒刑以上刑之
    宣告，本院考量被告江明德、江建廷於上訴後，均已坦承犯
    行，並繳回全部犯罪所得，而本件並無證據顯示因其等食品
    添加物攙偽行為導致發生具體危害，而被告江明德、江建廷
    既均已坦承犯行，尚無透過刑罰之執行矯正被告惡性之絕對
    必要，爰依刑法第74條第1項第1款、第2項第4款規定，就被
    告江明德部分，宣告緩刑3年，並應於本判決確定之日起6個
    月內，向公庫支付30萬元；被告江建廷部分，宣告緩刑2年
    ，並應於本判決確定之日起6個月內，向公庫支付10萬元，
    以勵自新。
㈣、至於被告江明德、江建廷均主張，本件有食品安全衛生管理
    法第49條第1項後段情節輕微之情形，然本件被告江明德自1
    02年6月21日起至107年1月19日止，於所製造、販賣之「甘
    草醬油瓜子」，時間持續近5年，所製造、販賣之食品數量
    雖未明，然107年1月19日臺南市衛生局現場所查扣之甘草醬
    油瓜子成品即已達1290公斤之多，尚未使用之工業用鹽亦有
    79.5包，同年5月23日法務部調查局臺南市調查處以原審法
    院核發之搜索票執行搜索，另又扣得如原判決附表一所示食
    品，數量甚多，顯見被告江明德製造、販賣甘草醬油瓜子具
    有一定之規模，並非僅供零星銷售所用，而被告江建廷開設
    ○○實業行已10餘年之久，主要以○○販賣為業，平均每年販售
    80至100包工業用鹽與江明德，供其摻入製造甘草醬油瓜子
    所用，每包重達50公斤，亦屬具有一定規模之銷售行為，顯
    非一般零星販售之情況，且依卷附被告江建廷與臺鹽實業股
    份有限公司所簽立之切結書，內容詳載：「保證不會將工業
    用鹽充作食用鹽使用或販售」、「立書人知悉臺鹽公司所提
    供工業用鹽僅供工業使用。為遵循衛生及相關主管機關要求
    ，立書人承諾不會將○○重新包裝，且不會將臺鹽公司所提供
    之工業用鹽作為食用○○使用或販售與下游廠商」等語（偵一
    卷㈠第242頁），可見被告江建廷所經營之○○實業行，為具有
    一定銷售規模之商號，屬中盤商性質，並非下游零售廠商，
    而其於向臺鹽實業公司購入工業用鹽時，亦經臺鹽實業公司
    要求切結不得供作食用鹽販售，則其主觀上當明知此情，卻
    仍為本案犯行，則不論由客觀之販售規模，或主觀上之犯意
    而言，均難謂有何情節輕微之情況甚明。是以，被告江明德
    、江建廷均主張本件有食品安全衛生管理法第49條第1項後
    段情節輕微之情形，尚非可採，併予敘明。
二、沒收部分：　　
㈠、犯罪所得部分：
　⒈被告江明德本件係犯販賣攙偽食品罪，其犯罪所得應為販賣
    「甘草醬油瓜子」所得，然就實際販賣所得，經原審函詢財
    政部南區國稅局函復略以：○○店為按查定銷售額課徵營業稅
    之小規模營業人，無營業稅進項來源明細及銷售去路明細可
    提供（原審卷一第213頁），而被告江明德供稱：每年瓜子
    價錢不一樣，○○瓜子廠是賣給中盤商，每台斤100至110元是
    賣給消費者，不是賣給中盤商，賣給中盤商是看他的銷貨量
    ，一般是賣每台斤80至90元。每年我們生產甘草醬油瓜子約
    4500台斤，不是4500公斤；客戶打電話來訂購，我們就把它
    記載在記事本，只有104到106年有記到（本院卷二第298至2
    99頁）等語，此外，檢察官並未提出任何足以估算犯罪所得
    之相關資料，則依卷附曾經向被告江明德購買甘草醬油瓜子
    之證人陳信安證稱略以：大約半年向○○瓜子廠訂購甘草醬油
    瓜子一次，每次為10斤，一斤為105元等情（偵二卷第123頁
    ），據以估算被告江明德之犯罪所得為9,450元（9次10斤
    105元=9450），應依刑法第38條之1第1項前段規定宣告沒收
    ，因被告江明德於本案審理時，已將上開犯罪所得繳回扣案
    （本院卷第289頁），不另諭知追徵價額。
　⒉被告江建廷販售與江明德之工業用鹽，並未以書面紀錄實際
    銷售金額與數量，亦無相關交易憑證，為被告江建廷供述在
    卷（偵一卷㈠第185-160頁），則依其於原審審理時供稱：我
    賣給○○瓜子加工廠工業鹽每包170元等語（原審卷二第300頁
    ），及江明德供稱：每年○○瓜子加工廠向○○實業購買80至10
    0包左右的工業用鹽等語（同卷第299頁），依最有利於被告
    江建廷之方式估算，102年6月21日起至107年1月19日之犯罪
    期間內（102年6月21日至同年底，約半年，40包；103至106
    年共4年，每年80包；107年1月19日在○○瓜子加工廠查獲79.
    5包，因無法排除為106年購買後所剩餘，就107年部分不另
    重複計算），被告江建廷之犯罪所得為61,200元（360包17
    0元=61200），應依刑法第38條之1第1項前段規定宣告沒收
    ，因被告江建廷於本案審理時，已將上開犯罪所得繳回扣案
    （本院卷第289頁），不另諭知追徵價額。　
㈡、被告江明德於本院審理中固供稱：扣案如附表一所示之物是
    其母江王戀所有等語（原審卷二第279頁）。惟查，證人江
    王戀於偵查中供稱：○○店登記負責人是我本人，我並沒有參
    與經營，原本實際負責人是我先生江元財，但我先生年紀已
    大，多年前就由我兒子江明德接手經營等語（偵一卷㈠第42
    頁），核與江元財供稱：58年間成立○○店，由我太太江王戀
    擔任名義負責人，實際負責人是我，也同時設立○○瓜子加工
    廠，也是由我負責，95年間因為年紀較大，所以漸漸交棒給
    我兒子江明德負責，我只是偶爾幫忙而已等語（偵一卷㈠第6
    5-66頁）等情，及被告江明德自承：約95年間因我父親江元
    財年事已高，體力比較無法負荷，加上瓜子的生意也不如從
    前，瓜子加工廠的工作大部分都由我來處理及經營等情（偵
    一卷㈠第49-50頁）相符。足認扣案如附表一所示之物為被告
    江明德實際支配管領，而扣案如附表一編號1至6、9至10所
    示之物，為被告江明德犯本件違反食品安全衛生管理法所用
    、預備或所生之物，依刑法第38條第2項規定宣告沒收。至
    於附表一編號7、8所示之物，並無證據顯示與本件犯行有關
    ，亦非違禁物，毋庸宣告沒收。
㈢、案如附表二所示各項物品，雖均為被告江建廷所有，然均屬
    被告江建廷經營○○實業行之相關經營資料，並非專供犯罪所
    用之物，本均有尋常用途，與本件犯行關連性甚低，且諭知
    沒收對於犯罪之預防或犯罪之懲罰均無何顯著效益，均不予
    宣告沒收。
㈣、撤銷原判決沒收部分之理由：被告江明德、江建廷於上訴後
    ，已將犯罪所得繳回扣案，無再依刑法第38條之1第3項規定
    ，諭知追徵價額之必要，此為原判決所未及審酌，另就被告
    江建廷部分，扣案附表編號5、6所示○○訂購單，僅為冠得實
    業行向臺鹽實業公司訂購○○之紀錄單據，並無任何時間之記
    載，亦無法查知購入後銷售對象為何，尚無沒收之必要，原
    判決此部分沒收之諭知，尚有違誤，爰予撤銷原判決關於沒
    收部分，另諭知沒收如主文所示。　　
伍、應適用之程序法條：刑事訴訟法第369條第1項前段、第364
    條、第299條第1項前段、第373條。　　
本案經檢察官黃銘瑩提起公訴、檢察官陳昱旗到庭執行職務。
中　　華　　民　　國　　111 　年　　5 　　月　  24　　日
                  刑事第一庭    審判長法　官  楊清安
                                      法　官  陳顯榮
                                      法　官  蕭于哲
以上正本證明與原本無異。
如不服本判決應於收受送達後20日內向本院提出上訴書狀，其未
敘述上訴理由者，並得於提起上訴後20日內向本院補提理由書（
均須按他造當事人之人數附繕本）「切勿逕送上級法院」。
　　　　　　　　　　　　　　　　　　　書記官  鄭信邦　　
中　　華　　民　　國　　111 　年　　5 　　月　　24　　日
附錄本案論罪科刑法條全文
食品安全衛生管理法第49條
有第15條第1項第3款、第7款、第10款或第16條第1款行為者，處
7年以下有期徒刑，得併科新臺幣8千萬元以下罰金。情節輕微者
，處5年以下有期徒刑、拘役或科或併科新臺幣8百萬元以下罰金
。
有第44條至前條行為，情節重大足以危害人體健康之虞者，處7
年以下有期徒刑，得併科新臺幣8千萬元以下罰金；致危害人體
健康者，處1年以上7年以下有期徒刑，得併科新臺幣1億元以下
罰金。
犯前項之罪，因而致人於死者，處無期徒刑或7年以上有期徒刑
，得併科新臺幣2億元以下罰金；致重傷者，處3年以上10年以下
有期徒刑，得併科新臺幣1億5千萬元以下罰金。
因過失犯第1項、第2項之罪者，處2年以下有期徒刑、拘役或科
新臺幣6百萬元以下罰金。
法人之代表人、法人或自然人之代理人、受僱人或其他從業人員
，因執行業務犯第1項至第3項之罪者，除處罰其行為人外，對該
法人或自然人科以各該項十倍以下之罰金。
科罰金時，應審酌刑法第58條規定。